臺灣臺中地方法院民事判決
110年度訴字第3200號
原      告  陳鴻盛  

訴訟代理人  林亮宇律師                    
            王雲玉律師                      
被      告  蔡欣育  
訴訟代理人  宋永祥律師                      
複代理人    林官誼律師                      
當事人間確認本票債權不存在等事件，本院於民國111年5月13日
言詞辯論終結，判決如下：
    主    文
原告之訴駁回。
訴訟費用由原告負擔。
壹、程序部分
    按訴狀送達後，原告不得將原訴變更或追加他訴；但有請求
    之基礎事實同一者不在此限，民事訴訟法第255條第1項第2
    款分別定有明文。原告起訴時訴之聲明第1項為：一、確認
    臺灣臺中地方法院110年度司票6246號裁定所示本票(原告簽
    發，票面金額為新臺幣58萬4800元，票據號碼為TH0000000)
    債權不存在。二、被告不得執前項所示本票及臺灣臺中地方
    法院110年度票字第6426號民事裁定，作為執行名義。嗣於
    訴訟中變更為：一、確認臺灣臺中地方法院110年度司票字
    第6426號所示本票（原告簽發，票面金額為新臺幣58萬4800
    元，票據號碼為TH0000000，下稱系爭本票）債權不存在。
    二、被告應將系爭本票返還原告。三、臺灣臺中地方法院11
    1年度司執字第3466號給付票款執行事件，對原告所為之強
    制執行程序應予撤銷。核其訴訟標的同一，基礎事實相同，
    所為聲明追加或減，揆諸上開規定，為法所許，應予准許。
貳、實體部分
一、原告主張：
(一)系爭本票係原告簽發予訴外人楊慧珺，以擔保原告與證人楊
    慧珺閒學習易經之學員，嗣原告與楊慧珺商討處理學費欠款
    時，楊慧珺表示會請被告代為處理，故原告於110年5月21日
    ，前往私立嶺東科技大學旁之超商7-11，簽立本件之本票及
    借款契約書以作為學費欠款之擔保，被告係代理楊慧珺與原
    告處理該欠款，從未有被告借款予原告清償學費之事，且知
    悉原告為清償該債務至少巳給付新臺幣(下同)31萬元。況被
    告迄未就其所抗辯借貸予原告58萬4800元之金流為舉證。是
    兩造間就系爭本票間並無債權債務關係，甚且其取得票據係
    出於惡意，爰依票據法第13條規定抗辯之等語。
(二)並聲明：1.確認臺灣臺中地方法院110年度司票字第6426號
    所示本票（原告簽發，票面金額為58萬4800元，票據號碼為
    TH0000000）債權不存在。2.被告應將系爭本票返還原告。3
    .臺灣臺中地方法院111年度司執字第3466號給付票款執行事
    件，對原告所為之強制執行程序應予撤銷。
二、被告抗辯：
(一)原告前因繳納學習易經之學費，兩造約定：借款58萬4000元
    ，期間自109年12月10日起至110年7月31日止，到期乙方(原
    告)應如數清償本金及利息，不得為部分清償或怠於履行，
    否則乙方(原告)願受強制執行，絕無異議等情。而貸與人甲
    方(被告)於109年12月10日貸與58萬4000元並經乙方(原告)
    收訖無訛。由上開契約書內容觀之，原告即為借款契約之借
    用人，依法自應清償系爭58萬4000元借款。是原告簽發面額
    與借款相當之系爭本票，供為擔保日後返還借款之用，而交
    付被告收執。是原告主張無債權債務原因關係存在，當有未
    實。雖原告陳稱，系爭本票係原告簽發予訴外人楊慧珺」、
    「自原證2之對話紀錄」可知，被告易經機構機構中層級較
    高之成員，亦曾代理楊慧珺向原告收款云云，然被告否認系
    爭本票係原告簽發予訴外人楊慧珺，此觀前揭借款契約，乃
    是單純兩造間之借款事宜，並無隻字片語提及『楊慧珺』、『
    由被告代理楊慧珺』等情可明，況查原告所提原證2手機對話
    紀錄中有關2萬2000元之匯款，與系爭58萬元4000借款並無
    任何關聯性，且該對話紀錄內容大多為易經課程之討論分享
    ，均無關系爭借款契約，是原告泛稱兩造間並無債權云云，
    未有就其『有清償該債務至少31萬元』、『被告自始即知悉其
    與原告間無債權債務原因關係』等事實舉證以符其說，原告
    請求確認被告對原告之系爭本票債權不存在等情為無理由，
    應予駁回。
(二)又依被證1借款契約之約定內容及證人楊慧珺具結證述，高
    人商學院輿楊慧珺所主持之易經協會有課程上之相互配合，
    故易經協會始配合高人商學院之學員而開設『易經終身學習
    班』，並由高人商學院院長蔡亞諺將參加易經課程學員之學
    費收齊後，轉交給易經協會;又因本件原告與被告同為高人
    商學院之學員，原告為繳交『易經終身學習班』之學費，向被
    告借款58萬4000兀供為學費之一部，以繳清全部學費，再由
    高人商學院院長蔡亞諺將原告之學費轉交予易經協會，此為
    事情之原委。是原告謊稱「原告係積欠楊慧珺學費，後由蔡
    亞諺、被告代理楊慧珺出面與原告處理欠款，本票僅供擔保
    原告與楊慧珺間學習易經之學費云云，當屬飾詞不實，亦與
    證人楊慧珺前揭之證詞不符，特別是楊慧珺自始未與原告間
    成立任何借貸關係，且其亦不知被證1借款契約書，被證2之
    本票內容情況下，楊慧珺如何授權被告向原告處理本件欠款
    ？益徵原告主張不實。  
(三)並聲明：原告之訴駁回。
三、法院之判斷：
(一)按原告請求確認債權不存在之訴，如被告主張其債權存在時
    ，固應由被告就債權存在之事實負舉證責任；惟原告請求確
    認之債權，倘係票據（票款）債權時，由於票據具有無因性
    （抽象性或無色性）之特質，票據行為一經成立後，即與其
    基礎之原因關係各自獨立，而完全不沾染原因關係之色彩。
    票據權利之行使不以其原因關係存在為前提，原因關係不存
    在或無效，並不影響票據行為之效力，執票人仍得依票據文
    義行使權利。因此，於票據債務人請求確認票據債權不存在
    時，執票人僅須就該票據之真實，即票據是否為發票人作成
    之事實，負證明之責，至於執票人對於該票據作成之原因為
    何，則無庸證明。如票據債務人依票據法第13條規定主張其
    與執票人間有抗辯事由存在時，原則上仍應由票據債務人負
    舉證責任，以貫徹票據無因性之本質，與維護票據之流通性
    （最高法院48年度台上字第101 號、49年度台上字第334 號
    、50年度台上字第1659號及64年度台上字第1540號判決意旨
    參照）。次按票據乃文義證券及無因證券，票據上之權利義
    務，依票上所載文義定之，與其基礎之原因關係各自獨立。
    故票據上權利之行使，不以其原因關係存在為前提，故其原
    因關係不存在或無效時，執票人仍得依支票文義行使其權利
    ，即票據行為不以給付原因為要素而得成立之行為，凡簽名
    於票據之人，不問原因如何，均須依票上所載文義負責，從
    而執票人行使票據上權利時，就其基礎之原因關係確係有效
    存在，並不負舉證責任。反之，若票據債務人以自己與執票
    人間所存抗辯之事由，對抗執票人，依票據法第13條規定意
    旨觀之，固非法所不許，惟應由票據債務人就該抗辯事由負
    舉證之責任（同院49年度台上字第334 、678 號判決意旨參
    照）。
(二)原告主張系爭本票係原告簽發予訴外人楊慧珺，以擔保原告
    與楊慧珺間學習易經之學費，被告代理楊慧珺出面與原告處
    理該學費而收受系爭本票，從未有被告借款予原告清償學費
    之事等語，為被告所否認，並以前詞置辯。經查：
　1.本件原告就系爭本票之真正，除受款人外，餘並不爭執(卷
    第83-84頁)，而本票之簽發本不以記載受款人為絕對必要記
    載事項，發票人依法仍應以執票人為受款人，負發票人責任
    ，是原告既執原因關係抗辯，揆諸上開說明，應由原告負舉
    證之責。原告主張系爭本票簽發原因，係簽發交付證人楊慧
    珺資為擔保其與楊慧珺主持之易經協會間易經學費之用，被
    告僅係代理楊慧珺收受系爭本票之人云云，並舉原證2對話
    紀錄及證人楊慧珺證詞為證。惟上開對話紀錄，雖提及2萬2
    000元匯款，惟此並不足證明與本件58萬4000元借款有何關
    連性。再證人楊慧珺到院證述略以：「(證人是否有經營易
    經學習團體？)那是社團法人中華易經協會，我是現任理事
    長。當事人兩造都是學員，並沒有擔任任何職務。學員的聯
    繫方式有網路、有授課等聯繫，但並沒有LINE的群組，至於
    高人商學院應該有LINE群組。」「(蔡亞諺在易經協會單任
    何職？) 沒有職務。(原告是否在109年底有報名參加易經學
    習團體？學費金額多少？原告是否已繳清學費？如何繳清的
    ？)學費終身學習66萬元。我們易經學會的對外窗口是高人
    商學院，學院招生以後請我們去說明學習的注意事項包含收
    費等相關問題。至於高人商學院怎麼招生、怎麼收費我不清
    楚，我只針對收取易經學費終身學習費66萬元，所以有無繳
    清我不清楚。商學院應該會將該給我們的錢給我們，至於他
    們對當事人怎麼收費我不清楚。 」「(陳鴻盛有無跟你借錢
    繳納易經的學費？)沒有。」等語(卷第130-132頁)，是原證
    2之群組係「高人商學院」之群組，被告於社團法人中華易
    經協會並未擔任任何職位，且上開易經團體係委由高人商學
    院辦理，由高人商學院收取學員之學費，易經團體則向高人
    商學院收取學費，自不生易經團體直接收受學員學費情事，
    亦不生證人楊慧珺之易經團體委由被告收受學員學費情事，
    是原告主張系爭本票係其開立交付楊慧珺擔保學習易經之學
    費，並由被告代為收受云云，難認有據。
　2.被告抗辯，系爭本票係原告向被告借款清償上開易經團體學
    習學費之用，並提出借款契約書為證(卷第73-74頁)等語。
    原告對借款契約書之真正，不為爭執，惟辯稱系爭本票原因
    關係，並非兩造間消費借貸法律關係，縱屬之，被告亦未交
    付系爭借款，且縱已交付，亦已清償至少31萬元云云。查系
    爭借款契約書簽立原因，於開提及「茲為借款事宜，經上開
    當事人同意訂立本契約」等語，又於第1、2、3 條載明借款
    本金、借款期間、清償期日、利息約定等情，性質上自屬消
    費借貸契約。又系爭借款契約書第1條，復明載「甲方於民
    國一百零九年十二月十日貸與臺幣(下同)五十八萬四千元予
    乙方，確實收訖無訛」，既載明「確實收訖無訛」，則系爭
    消費借貸契約之要物性業已具備。至原告辯稱，業已清償31
    萬元，迄言詞辯論終結期日，告未為舉證證明，所為業已清
    償31萬元抗辯，難認有據，不足採信。
(三)綜上所述，原告未能舉證證明系爭本票係其交付證人楊慧珺
    資為易經團體學費擔保之用，亦未能證明業已清償系爭借款
    ，是原告請求確認系爭本票債權不存在，及被告應將系本票
    返還原告，並請求本院111年度司執第3466號給付票款執行
    事件，對原告所為強制執行程序應予撤銷，均非正當，不應
    准許。
四、本件事證已臻明確，兩造其餘之攻擊或防禦方法及所用之證
    據，經本院斟酌後，認為均不足以影響本判決之結果，爰不
    逐一論列，附此敘明。
五、訴訟費用負擔之依據：民事訴訟法第78條、。
中　　華　　民　　國　　111 　年　　5 　　月　　31　　日
                  民事第六庭    法  官  陳學德
正本係照原本作成。
如對本判決上訴，須於判決送達後20日內向本院提出上訴狀。如
委任律師提起上訴者，應一併繳納上訴審裁判費。
中　　華　　民　　國　　111 　年　　5 　　月　　31　　日
                                書記官  巫偉凱